臺灣高等法院刑事判決　　　　　　　 94年度上更(一)字第7號
　　上　訴　人　臺灣基隆地方法院檢察署檢察官
　　上　訴　人
　　即　被　告　丁○○
　　　　　　　　丙○○
　　上二人共同
　　選任辯護人　丁中原律師
　　　　　　　　沈妍伶律師
上列上訴人因被告違反水土保持法案件，不服臺灣基隆地方法院
89年度訴字第67號，中華民國90年6月27日第一審判決（起訴案
號：臺灣基隆地方法院檢察署88年度偵字第4033、4034、5111、
67 62號）提起上訴，經本院判決後，由最高法院發回更審，本
院判決如下：
    主  文
原判決關於丁○○、丙○○部分撤銷。
丁○○共同在私人山坡地內未經同意擅自占用，致生水土流失，
處有期徒刑捌月，緩刑貳年。
丙○○共同在私人山坡地內未經同意擅自占用，致生水土流失，
處有期徒刑柒月，緩刑貳年。
如附圖Ｆ、Ｇ、Ｈ所示之水泥路面沒收。
    事  實
一、緣台灣省政府住宅及都市發展處（以下簡稱住都處）主辦台
    灣地區西部走廊東西向快速公路建設計畫萬里－瑞濱線之興
    建工程（以下簡稱萬瑞道路），由住都處北區工程組（現改
    名為內政部營建署北區工程組）負責監造，而萬瑞道路其中
    第十五標工程係由中華工程股份有限公司（以下簡稱中華工
    程公司，已因本案，經本院判處罪刑確定）於民國85年3月
    間得標承攬施作，而由住都處北區工程組萬瑞第一工務所（
    簡稱北工組第一工務所）負責萬瑞道路第十五標等工程之監
    造，中華工程公司則設捷新施工所負責監督工程之運作，丁○○為捷新施工所之副所長兼萬瑞施工站之工地負責人，負
    責萬瑞十五標工程工地之施工及監督等事宜，丙○○自87年
    9 月間起擔任萬瑞施工站之代理站長，實際負責該工地之工
    程施作事宜，詎中華工程公司因執行業務而雇用丁○○與丙○○，而丁○○與丙○○明知坐落台北縣瑞芳鎮○○○段大
    坑內小段五四之二地號土地（以下簡稱為五四之二地號）及
    同小段九一地號土地（以下簡稱為九一地號）為甲○○、乙○○所共有之土地，非屬於萬瑞道路十五標工地路權範圍內
    之用地，且前述五四之二及九一地號土地，業經行政院核定
    及台灣省政府公告劃定為山坡地保育利用條例及水土保持法
    所稱之山坡地範圍，竟因施作萬瑞道路ＰＥ８橋墩造成五四
    之二及九一地號土地坍方，於87年8、9月間欲施作ＰＥ８橋
    墩基礎土方回填時，本欲將前述五四之二及九一地號坍方土
    地一起回填，惟因前述五四之二及九一地號土地坍方不規則
    ，施工困難，二人竟基於共同犯意聯絡，於87年10月間，為
    便利使用大型機械回填土方，以節省時間及經費，竟未事先
    徵求地主甲○○、乙○○之同意，竟擅自鳩工陸續在五四之
    二及九一地號山坡地上如附圖所示Ｃ、Ｄ、Ｅ、Ｆ、Ｇ、Ｈ
    部分擴大開挖整地形成便道，並於88年2、3月間就附圖所示
    Ｆ、Ｇ、Ｈ部分鋪設混凝土充作施工便道使用，以便利土方
    回填，惟就開挖裸露的山坡未加以覆蓋，致土石裸露，遇雨
    造成沖蝕，土沙流失，坡面有明顯崩落現象，以致造成水土
    流失，至88年3月間為地主甲○○、乙○○發現上情始未繼
    續開挖，現場整地使用之面積合計已達820平方公尺。
二、案經被害人甲○○、乙○○告訴暨台北縣政府函送及台北縣
    警察局瑞芳分局報請台灣基隆地方法院檢察署檢察官偵查起
    訴。
    理  由
一、訊據上訴人即被告丁○○、丙○○均否認有違反水土保持法
    犯行，被告丁○○辯稱：該項工程ＰＥ７、ＰＥ８橋墩施工
    時，因基礎開挖曾造成二處邊坡崩落，為修復之便，乃將崩
    塌之二處打通，俾於修復，而為求儘速完成復舊工作，遂於
    ＰＥ７橋墩旁鋪設一小段混凝土以利機具行走該山坡面，以
    利修復工作之進行云云。被告丙○○辯稱：其於87年9月間
    始擔任萬瑞施工站之代理站長，擔任站長時工地現場已是目
    前所見之景象，對於開挖山坡地之犯行並不知情云云。被告
    丁○○、丙○○於本院並以書狀辯稱：本件工程開鑿告訴人
    所有之山坡地是因於進行橋墩基礎工程時，鄰地因土質鬆軟
    以致坍塌，基於安全起見，遂將坍塌土方除去至較堅硬岩面
    ，並緊急施作邊坡保護措施，待橋柱完成後於基礎底部回填
    時，橋墩兩側之坍塌處形成大洞，為儘速將坍塌坡面回復原
    狀，乃以分層滾壓之方式將坍塌處回復，並非將邊坡闢成便
    道使用云云。
二、經查：
    １、被告丙○○於警訊時供稱：伊現在為十五標代理站長，
        是在87年5、6月間將該山坡地開闢道路，是因為施工需
        要，當時伊是工程師等語（詳88年3月23日警訊筆錄）
        ，被告丁○○於警訊時供述稱：伊是十五標工地負責人
        ，該五四之二及九一地號土地上之便道，沒有經過申請
        ，也沒有地主同意，因為十五標建橋樑基礎開挖時，造
        成前開山坡地土石滑落，現橋樑基礎完成，欲將山坡地
        恢復原狀，剛好利用當便道來使用，橋樑工程是在85年
        5月開始等語（詳88年3月24日警訊筆錄），核與告訴人
        甲○○所指述：伊是五四之二及九一地號土地地主，伊
        沒有同意任何人開闢道路等語相符。
    ２、再坐落台北縣瑞芳鎮○○○段大坑內小段第五四之二及
        九一地號之二筆土地，均為告訴人甲○○、乙○○所共
        有，且地目為林地，係經行政院68年11月21日台68經字
        第11701號函核定及臺灣省政府公告69年2月6日69府農
        山字第120166號公告，屬於水土保持法及山坡地保育利
        用條例所稱之山坡地等情，不惟有土地登記謄本二份附
        卷可稽外（詳4033號偵查卷第11頁及12頁），亦有臺灣
        省政府於86年10月8日以86府農水字第168867號公告暨
        所附臺灣省山坡地範圍地段明細表（訂正後）影本等各
        一件在卷為憑（詳原審卷第246頁）。又被告等未經取
        得土地所有權人同意即於附圖所示Ｃ、Ｄ、Ｅ、Ｆ、Ｇ
        、Ｈ部分私人山坡地上占用並開挖整地鋪設混凝土充作
        施工便道使用如事實欄所載之情形及面積，亦經台北縣
        瑞芳鎮公所、台北縣政府農業局分別至現場會勘及臺灣
        基隆地方法院檢察署檢察官、原審分別至現場勘驗屬實
        ，並囑託台北縣瑞芳地政事務所至現場測量明確，此有
        88年3月23日台北縣瑞芳鎮聯合取締查報濫倒廢土及違
        規使用山坡地會勘記錄一份（詳4033號偵查卷第9頁
        ）、88年5月4日及88年10月13日台北縣山坡地違規使用
        查報及取締案件會勘記錄一份（詳4033號偵查卷第4頁
        、6762號偵查卷第3頁）、勘驗筆錄二份（詳4034號卷
        第60頁、原審卷第34頁）、台北縣瑞芳地政事務所土地
        複丈成果圖（詳4034號偵查卷第76頁）及現場照片27張
        在卷可證（詳4034號卷第61頁至70頁），從而被告確有
        在他人山坡地內未經地主同意擅自占用一事甚明。
    ３、惟證人郭見忠即內政部營建署派駐於萬瑞十五標工地之
        監工分別於偵查及原審審理時證述：伊是十五標工程的
        監工，工程從85年3月5日開始施工，被告中華工程公司
        所承攬施作之萬瑞道路十五標工程位於11公里加740公
        尺至12公里加340公尺，其中ＰＥ７橋墩建置於12公里
        加230公尺、ＰＥ８橋墩建置於12公里加270公尺，Ａ２
        橋台建置於12公里加310公尺，而告訴人所有之上開地
        號山坡地位於ＰＥ７、ＰＥ８橋墩及Ａ２橋台之右側，
        ＰＥ７、ＰＥ８橋墩開挖時雖有導致鄰近山坡地崩塌，
        但崩塌之範圍僅於橋墩旁，非如附圖所示便道之範圍均
        有崩塌，崩塌之範圍有無超出路權範圍因當時未測量以
        致無法確定，ＰＥ７橋墩是85年7月13日開始開挖，橋
        墩基礎分三層回填，第三層於86年6月26日完成，回填
        至地面高度是於86年7月19日，ＰＥ８橋墩是86年7月20
        日開始開挖，回填至路面高度即目前所見到情形時間是
        87年10月13日，是在做基礎回填時，即ＰＥ８橋墩回填
        完後，約87年10月間，便出現附圖所示之便道，因為基
        隆多雨、泥濘，車子無法開，並於88年2、3月間於前段
        鋪設水泥路面，87年10月間附圖所示之便道開闢後，曾
        見被告中華工程公司及台電公司車輛使用該便道等情明
        確，並有台灣省政府住宅及都市發展北區工程組監工日
        報表一份附卷可參（詳5111號偵查卷第14頁、原審卷第
        34頁背面、52頁），再證人林平結證稱：86年6月1日至
        87年2月1日，伊是施工站站長，在ＰＥ７橋墩施工時，
        現場確有塌陷等語（詳原審卷第149頁），證人朱經鎮
        結證稱：伊在工地負責綁鋼筋，ＰＥ７及ＰＥ８施工時
        均有塌陷（詳原審卷第151頁）；且證人黃志勇亦證稱
        其於87年9月離職時山坡地回填之情形是否與現狀相同
        雖然無法確認，但離職當時路面並未鋪設混凝土，施工
        便道是為了回填才做的等語（詳原審卷第165頁），現
        場監工之證人郭見忠已結證稱：87年10月間才有便道，
        至88年2、3月間才鋪設水泥道路等情，足見被告丙○○
        辯稱：其於87年9月擔任站長時工地現場已是目前所見
        之景象，有無開挖占用告訴人所有之山坡地使用一事並
        不知情云云，顯屬虛妄，惟現場確係因十五標施工造成
        土地坍方至五四之二及九一地號土地一事，亦堪認定，
        從而被告並非如告訴人所指因十五標施工，故意開挖五
        四之二及九一地號土地之行為。
    ４、承前，依證人即現場之監工郭見忠之證述，約87年10月
        間已出現附圖所示之便道，曾見同案被告中華工程公司
        及台電公司車輛使用該便道，並於88年2、3月間於前段
        鋪設水泥路面，並參酌臺灣基隆地方法院檢察署檢察官
        至現場勘驗之勘驗筆錄及現場照片，可見自87年10月間
        便道出現至88年2、3月間，如附圖所示Ｃ、Ｄ、Ｅ、Ｆ
        、Ｇ、Ｈ部分山坡地為被告擅自占用，同時該處山坡地
        皆呈現土石裸露，遇雨則造成沖蝕，土沙流失，坡面有
        明顯崩落現象，且便道上路面泥濘，足證現場水土確沿
        地表流失，是被告等占用如附圖所示Ｃ、Ｄ、Ｅ、Ｆ、
        Ｇ、Ｈ部分山坡地造成水土流失，事證已甚明確。
    ５、又同案被告中華工程公司承包萬瑞道路第十五標工程，
        該工程因ＰＥ７、ＰＥ８之橋墩基礎開挖以致右側鄰近
        之山坡地邊坡崩塌，為使該告訴人所有之山坡地恢復原
        狀，遂指示施工人員於山坡地上以分層滾壓之方式回填
        坍塌處，現場所見之現狀即為復舊至一定高度之結果一
        事，亦據證人黃志勇結證明確，惟同案被告中華工程公
        司依合約規定於橋台、橋墩基礎之開挖，如因邊坡安全
        之需要，須使用路權外之他人土地時，本應經內政部營
        建署工程司核可並向土地所有權人洽租方得使用等情，
        為被告丁○○、丙○○所是認，並有該工程契約書、補
        充說明條款及施工計畫書影本附卷可證（詳第5111號偵
        查卷27至48頁），換言之，被告等縱為回填坍塌之五四
        之二及九一地號土地，認有開挖及整地之必要時，則被
        告等雇工為上開開挖行為時，自應查核該山坡地為何人
        所有，經取得所有權人之同意後，方得進行開挖整地之
        行為，同案被告中華工程公司及身為工程現場負責人之
        被告丁○○、丙○○明知未得土地所有權人同意，竟率
        爾開挖、整地形成便道，以利大型機具行走山坡面，其
        行為顯然已構成在私人山坡內未經同意擅自占用甚明。
    ６、況同案被告中華工程公司於進行萬瑞道路興建工程時，
        於開挖過程時雇用不知情之工人超越路權線範圍進行山
        壁之開挖整地形成便道之行為呈現土石裸露，遇雨造成
        沖蝕，土沙流失，坡面有明顯崩落現象，以致造成水土
        流失等情，除據台北縣瑞芳鎮公所承辦人員於88年3月
        23 日會勘現場，有卷附之會勘記錄及告訴人所提出拍
        攝於當日之現場5張照片附卷可按，並經原審囑請國立
        海洋大學河海工程學系鑑定結果認定：「本地段之山坡
        在不受人為施工干擾情形下，應無水土流失之虞，現場
        勘驗顯示，被告因進行萬里瑞濱間東西向快速道路之興
        建工程，於基礎開挖過程超越路權線範圍，進行山壁之
        開挖。現場勘驗顯示，由於橋墩基礎開挖深度超過七公
        尺，開挖過程造成坡面坍方，確有可能超過路權線之範
        圍。然而針對檢察官所起訴之土石路面部分，其右側山
        壁確有明顯開鑿痕跡，其行為已超過坍方時之臨時性山
        壁弱面處理方式；至於水泥路面部分之舖設行為，亦非
        坍方後所需之處理方式。故被告超越施工權限範圍，開
        挖山壁造成水土流失乃不爭之事實，現場勘驗顯示，相
        對於此碩大橋墩基礎興建，的確難以在此有限路權範圍
        內進行施工，故開挖初期所造成坍方之事實與施工過程
        所需之空間或可酌予特殊考量」，有國立海洋大學90年
        5月15日90海河字第3094號函附卷足憑（詳原審卷第230
        頁），本院復就上開地段是否已發生具體水土流失之事
        實以及如何認定其客觀上已「致生水土流失」之實際情
        形存在，函詢國立海洋大學河海工程學系，經該校函覆
        以：「一、被告因進行萬里－瑞濱間東西向快速道路之
        興建工程，於基礎開挖過程超越路權線範圍，進行山壁
        之開挖，因而致生水土流失。二、土壤沖蝕一般可分為
        正常沖蝕與加速沖蝕二種。正常沖蝕是指土壤的生成及
        土壤的少量沖蝕過程，兩者足以維持在平衡狀態。而加
        速沖蝕則指因人為開發、移除地表植生覆蓋，所導致之
        大量土壤沖蝕，此即鑑定報告所指稱被告致生水土流失
        之事實。三、由於施工過程無法避免需移除地表植生覆
        蓋，因此經核准之施工案件，可藉由水土保持工程施作
        ，以降低施工地點之水土流失量。然而被告在未經正常
        程序核准之範圍進行開挖，破壞原有自然坡面情況，故
        該地點已由少量水土流失之正常沖蝕情形，改變為較大
        水土流失之加速沖蝕情形；故被告確有造成水土流失之
        事實。」，此有國立海洋大學94年8月19日海河字第094
        0007160號函附卷可參，且鑑定人李光敦於本院上訴審
        調查時結證稱：伊仍然認為鑑定沒有錯誤，確實有水土
        流失，被告施工要回填土時，是有可能再開挖，但那是
        別人的土地，在開挖前要得到地主的同意，而且要做好
        水土保持，應該要將開挖部分舖蓋塑膠布，下方做承接
        池，如果下雨會把泥土沖到承接池去，施工時的坍方是
        無法預料的，把坍方地方再挖大以便施工，雖便於填土
        ，但也可以不要再挖大，用比較小的機械即可，且為了
        施工沒有必要做水泥路面等語（詳上訴審卷第78至80頁
        ），顯見被告所為之上開開挖整地形成便道行為，已呈
        現土石裸露，遇雨造成沖蝕，土沙流失，坡面有明顯崩
        落現象，以致造成水土流失之實害至明。縱上所述，被
        告占用五四之二、九一地號土地，未得告訴人甲○○、
        乙○○同意，即在山坡地上開挖整地形成便道，且為求
        回填土方施作方便，而在便道前段鋪設水泥使用，並因
        此導致水土流失，此由現場照片可觀得山坡地土石均裸
        露在外，無草樹覆蓋，坡面有明顯崩落現象，且便道上
        路面泥濘足證現場水土確沿地表流失，事證已甚為明確
        ，故被告等人辯稱開挖整地、形成便道係為便於回填土
        方一詞，因鑑定人已明確證述回填並無開挖整地之必要
        ，是被告所辯，顯為卸責之詞，被告等犯行均堪認定。
二、核被告丁○○、丙○○在前揭地號私有山坡地開挖整地、舖
    設混凝土並致生水土流失實害之行為，均係犯水土保持法第
    32條第1項前段之在私人山坡地未經同意擅自開挖整地致生
    水土流失罪。被告丁○○、丙○○之上開犯行，雖同時違反
    山坡地保育利用條例第34條第1項及犯刑法第320條第2項之
    竊佔罪。按水土保持法第32條第1項係規範未經同意擅自墾
    殖、占用或從事相關開發、經營或使用公有或私人之山坡地
    或國有、公有林區或他人私有林區之行為，本含有竊佔罪之
    本質，因此，水土保持法第32條第1項係刑法第320條第2項
    之特別法；而山坡地保育利用條例雖曾於87年1月7日修正公
    布第23至第35條等條文，相對於83年5月27日制定公布之水
    土保持法而言，山坡地保育利用條例係屬新法，然而依水土
    保持法第1條第2項之規定：『水土保持，依本法之規定，本
    法未規定者，適用其他法律之規定』，故就水土保持法之立
    法體制而言，係立於特別法之地位，且適用時排斥其他法條
    ，僅水土保持法未規定時，始有其他法律適用之餘地。因此
    ，基於『特別法優於普通法』之法律競合關係，應逕論以水
    土保持法第32條第1項之罪。被告丁○○、丙○○二人間就
    上開行為，有犯意聯絡及行為分擔，為共同正犯。而被告丁○○、丙○○均係十五標工地之監督者，使同案被告中華工
    程公司所雇用之不知情員工犯水土保持法第32條第1項之罪
    ，均為該罪之間接正犯。
三、原審論罪科刑，固非無見，惟查：(一)水土保持法第32條第1
    項所規定之罪，以致生水土流失或毀損水土保持之處理與維
    護設施為要件，原審就被告等行為是否已致生水土流失之實
    害，未於判決書事實欄明白記載，稍有疏漏。(二)水土保持法
    第4條、同法第13條第1項規定所指之水土保持義務人，除土
    地所有人外，應僅限於合法之土地經營人、使用人而不及於
    非法經營、使用土地之人。原審認定被告等使用上開土地並
    未得告訴人之同意，於判決書事實欄卻認定被告等在系爭土
    地上開挖整地，違反應擬具水土保持計畫、送請主管機關核
    定及作水土保持之處理與維護等義務，於理由欄亦說明被告
    等未得土地所有人同意，未擬具水土保持計畫，竟率爾開挖
    、整地；自屬違誤。(三)被告等雖開挖如附圖Ｃ、Ｄ、Ｅ、Ｆ
    、Ｇ、Ｈ部分土地，然僅就Ｆ、Ｇ、Ｈ部分舖設水泥路面，
    而附圖Ｃ、Ｄ、Ｅ部分仍為土石路面，即非水土保持法第32
    條第5項之工作物，原審卻一併沒收，顯有不當。(四)原審僅
    就同案被告中華工程公司部分諭知工作物沒收，就被告丁○○、丙○○部分卻未諭知沒收，均有未洽，被告等以未致生
    水土流失為由提起上訴，為無理由，公訴人以被告勾串證人
    、犯罪態度不佳，主張量刑過輕為由提起上訴，因本院查無
    被告有勾串證人之行為，故公訴人之上訴亦無理由，惟原判
    決既有可議之處，自應由本院撤銷改判，爰審酌同案被告中
    華工程公司尚未賠償告訴人及被告丁○○、丙○○僅係受僱
    人等一切情狀，分別量處如主文第二、三項所示之刑，以資
    懲儆。末查，被告丁○○、丙○○前未曾受有期徒刑以上刑
    之宣告，有臺灣基隆地方法院檢察署刑案資料查註紀錄表乙
    紙附卷可考，其因一時失慮致罹刑章，屬偶發犯罪，經此教
    訓當知所戒惕，信無再犯之虞，本院認對其所宣告之有期徒
    刑以暫不執行為適當，爰均併予宣告緩刑二年，以勵自新。
四、至附圖Ｆ、Ｇ、Ｈ所示之水泥路面，係同案被告中華工程公
    司之受雇人即被告丁○○、丙○○雇工鋪設，為水土保持法
    第32條罪之工作物，應依水土保持法第32條第5項之規定宣
    告沒收。
據上論斷，應依刑事訴訟法第369條第1項前段、第364條、第299
條第1項前段，水土保持法第32條第1項前段、第5項，刑法第11
條、第28條、第74條第1款，判決如主文。
本案經檢察官沈世箴到庭執行職務。
中　　華　　民　　國　　94　　年　　10　　月　　12　　日
                  臺灣高等法院刑事第十九庭
                      　　審判長法  官  葉騰瑞
                          　　  法  官  謝靜恒
                            　　法  官  莊明彰
以上正本證明與原本無異。
如不服本判決，應於收受送達後十日內向本院提出上訴書狀，其
未敘述上訴之理由者並得於提起上訴後十日內向本院補提理由書
（均須按他造當事人之人數附繕本）。
                                書記官  廖逸柔
中　　華　　民　　國　　94　　年　　10　　月　　14　　日
附錄：本案論罪科刑法條全文
水土保持法第32條
在公有或私人山坡地或國、公有林區或他人私有林區內未經同意
擅自墾殖、占用或從事第8條第1項第2款至第5款之開發、經營或
使用，致生水土流失或毀損水土保持之處理與維護設施者，處六
個月以上五年以下有期徒刑，得併科新台幣600000元以下罰金。
但其情節輕微，顯可憫恕者，得減輕或免除其刑。
前項情形致釀成災害者，加重其刑至二分之一；因而致人於死者
，處五年以上十二年以下有期徒刑，得併科新台幣 0000000 元
以下罰金；致重傷者，處三年以上十年以下有期徒刑，得併科新
台幣 800000 元以下罰金。
因過失犯第 1 項之罪致釀成災害者，處一年以下有期徒刑，得併
科新臺幣六十萬元以下罰金。
第 1 項未遂犯罰之。
犯本條之罰者，其墾殖物、工作物、施工材料及所使用之機具沒
收之。
